最高法院刑事判決　　　　　　九十四年度台上字第二七三六號
　　上　訴　人　丙○○
　　　　　　　　　　　　號
　　　　　　　　乙○○
　　被　　　告　甲○○　男民國.
　　　　　　　　　　　　身分證.
　　　　　　　　　　　　住台灣.
　　　　　　　　　　　　號
上列上訴人等因反訴被告誣告案件，不服台灣高等法院台中分院
中華民國九十三年四月七日第二審更審判決（九十二年度重上更
(二)字第一二二號，自訴案號：台灣台中地方法院八十五年度自字
第二七０號），提起上訴，本院判決如下：
    主  文
上訴駁回。
    理  由
按刑事訴訟法第三百七十七條規定，上訴於第三審法院，非以判
決違背法令為理由，不得為之。是提起第三審上訴，應以原判決
違背法令為理由，係屬法定要件。如果上訴理由狀並未依據卷內
訴訟資料，具體指摘原判決不適用何種法則或如何適用不當，或
所指摘原判決違法情事，顯與法律規定得為第三審上訴理由之違
法情形，不相適合時，均應認其上訴為違背法律上之程式，予以
駁回。本件上訴人丙○○、乙○○上訴意旨略稱：(一)、系爭吳飛
儀所簽發泛亞銀行豐原分行為付款人、民國八十四年七月十五日
期、面額新台幣（下同）六十七萬六千一百元、票號四三五九四
三號支票（下稱系爭支票），係經政大強化塑鋼股份有限公司（
下稱政大公司）及忠譽機械廠有限公司（下稱忠譽公司）背書後
，由忠譽公司持向中國國際商業銀行股份有限公司豐原分公司（
下稱中國商銀）借款。屆期支票提示不獲支付，中國商銀乃聲請
法院對背書人發支付命令，政大公司提出異議，經台灣台中地方
法院民事庭於八十四年十二月十二日以八十四年度豐簡字第四二
八號民事判決判決政大公司敗訴，於理由內已詳述政大公司應給
付票款之理由。且票據法第一百三十九條第三項所規定之以背書
方式委任取款，在實務上僅須在支票上填載其在金融業者之帳戶
號碼即可，不須以背書方式為之，而政大公司及被告均係在系爭
支票背面蓋章，顯然係為轉讓背書而非委任取款。乃被告竟於八
十五年二月二十八日提起自訴捏稱：系爭支票政大公司並未背書
，中國商銀並非系爭支票之執票人，不得行使票據上權利云云，
而誣指上訴人等犯有偽造文書、詐欺、誣告等罪，自屬誣告行為
。原判決竟採信被告之辯解，認該背書係委任取款背書，其係對
申告之事實有所誤認，與誣告罪之構成要件有間，而為被告無罪
之諭知，有論斷事實與卷內資料不相適合及判決不適用法則之違
法。(二)、原判決理由既認劉火明之證言，因證人吳飛儀傳拘未到
，致不能證明是否屬實；另又謂劉火明之證言，並非全為真實，
不能為被告不利之證據，有判決理由矛盾之違法。而吳飛儀所簽
二張支票所載日期、金額與忠譽公司開給政大公司之統一發票日
期、金額，何以不相符合？該統一發票何以申報作廢等，原判決
既有質疑，自應傳訊劉火明調查，原審未予傳喚調查，而為上開
論斷，亦有調查未盡之情形。(三)、被告辯稱系爭支票係於政大公
司蓋章後被吳飛儀騙走，以及上開統一發票係忠譽公司所偽造等
情。是否屬實，攸關被告是否有誣告之犯行，原判決未予調查審
認，亦未傳訊吳飛儀調查系爭支票之流程，被告是否親歷其事，
均有調查未盡之違法。(四)、上訴人等曾提另一張吳飛儀簽發之票
號0000000號支票，亦經政大公司背書，嗣該公司負責人
甲○○之背書曾加以塗銷，但對於系爭支票如係吳飛儀持以購貨
，嗣又索回而脫離政大公司持有，何以未經塗銷背書？攸關被告
陳述之真實性，原判決未說明其證據取捨判斷之情形，判決理由
欠備。又被告與侯廷政對所謂吳飛儀向政大公司訂貨，嗣又解約
云云之供述，前後不一，自相矛盾，且未提出任何買賣又解約之
文件，自屬虛構，要無可採。原判決竟謂吳飛儀以拒絕往來之二
張支票向政大公司訂貨，解約後，又持向劉火明訂購機器設備，
又解約，亦可能吳飛儀為取信於劉火明，而訛稱與政大公司欲合
作赴越南投資，因認劉火明之證言不能為被告不利之認定，純屬
臆測之詞，未說明其依據，亦有判決理由不備之違法等語。
惟查本件原判決援引第一審判決書記載之理由及證據，以上訴人
等於第一審反訴意旨略稱：中國商銀因忠譽公司向其借款而執有
經政大公司及忠譽公司背書轉讓之系爭支票，屆期提示未獲付款
，迭請相關票據債務人給付票款，均置之不理，上訴人丙○○乃
以中國商銀經理之身分（上訴人乙○○為訴訟代理人），代理該
銀行依票據關係請求政大公司給付票款，經台灣台中地方法院豐
原簡易庭判決政大公司敗訴在案，詎被告為圖脫免政大公司票款
債務，竟意圖上訴人等受刑事處分，而捏造事實，誣指上訴人等
提出不實主張，於自訴程序中追加上訴人等涉嫌誣告，因認被告
涉犯刑法第一百六十九條第一項之誣告罪嫌。係以被告及政大公
司在系爭支票背書，業經民事判決，被告應給付票款確定，被告
竟捏稱：系爭支票政大公司並未背書，中國商銀非系爭支票持票
人，不得行使票據上權利，而誣指上訴人等涉犯詐欺等罪嫌。且
政大公司在系爭支票背書，係因與發票人吳飛儀合作欲至越南投
資，而持向忠譽公司購買機器，有卷附忠譽公司所開之統一發票
影本可證，足見系爭支票係因購物而背書，被告竟稱政大公司未
背書不負票據責任，而誣指上訴人等犯罪，為其證憑。然訊據被
告矢口否認有誣告之犯行，辯稱：系爭支票政大公司並未背書，
忠譽公司與中國商銀之間為借款債務，該銀行並非系爭支票之執
票人，不得行使票據權利等語。經查被告於自訴理由狀及歷審審
理中均稱：政大公司甲○○並未在系爭支票為轉讓背書，該支票
係吳飛儀欲向政大公司訂貨，為支付定金而簽發，因是畫平行線
支票，依票據法第一百三十九條之規定，只能委託金融業者代為
取款，政大公司才在背面加蓋「政大公司」及法定代理人「甲○
○」之印文，擬存入合作金庫豐原支庫辦理委託取款，詎事後吳
飛儀突表示取消訂貨並取回支票，政大公司一時疏忽而未將該委
託取款背書塗銷，致吳飛儀得以持該支票向忠譽公司訂購機器設
備，忠譽公司再以該支票作為向中國商銀辦理借貸之擔保。系爭
支票所蓋「政大公司」「甲○○」之印文，目的在委任取款，屬
委任取款背書，並非轉讓背書，自不負票據上責任。丙○○為銀
行經理，乙○○為執業律師，並為民事訴訟案件之訴訟代理人，
均知悉上情，卻於訴訟中為不實之指述，訛指政大公司為轉讓背
書，被告才據以自訴上訴人等涉有偽造文書、詐欺、誣告等罪嫌
等情。參酌其於民事訴訟中亦迭稱：在系爭支票背書，係委任取
款背書，並非轉讓背書等語。因認被告主觀上認為在系爭支票上
之背書，係委託取款背書，並非轉讓背書，上訴人等竟以轉讓背
書為由，向其提起給付票款之訴，上訴人等涉有上開罪嫌，而提
起自訴，顯然係因誤認事實而提起自訴，並非虛構事實，與誣告
罪之成立要件不合，尚難論以該罪。證人劉火明雖稱：吳飛儀向
伊訂貨時，自稱和政大公司在越南投資，所以簽發票也以政大公
司為買受人，吳飛儀給伊二張支票，伊持向中國商銀貼票等語。
但證人吳飛儀自第一審至原審法院歷審審理時，經傳喚、拘提均
未到庭，致不能證明劉火明所言是否屬實。惟查卷附吳飛儀所簽
發之二張支票，除系爭支票為八十四年七月十五日期、面額五十
七萬六千一百元外，另一張為八十四年六月三十日、面額七十一
萬二千元、票號0000000號；而忠譽公司所開給政大公司
之ＸＨ00000000號統一發票，其日期為八十四年二月二
十五日，消費金額為六十七萬六千二百元，與該二張支票所載日
期、金額均不相符合。況該張統一發票，忠譽公司已申報作廢，
此有台中縣稅捐稽徵處八十六年四月九日中縣稅工字第八六０
０九一九四號函可稽。因認證人劉火明上開證言，並非全為真實
。又吳飛儀持以向劉火明訂貨之上開二張支票，其中一張政大公
司及甲○○之背書均已塗銷，若吳飛儀持以訂貨時曾謂和政大公
司合作在越南投資，何以劉火明未就塗銷背書之事向吳飛儀查詢
。參酌吳飛儀先以拒絕往來之上開二張支票向政大公司訂貨，解
約後，又持向劉火明訂購機器設備，又解約等情以觀，亦有可能
其為取信於劉火明，訛稱與政大公司欲合作在越南投資。是劉火
明上開證言，亦不能為被告不利之認定。此外，又查無其他積極
證據證明被告有誣告之犯行，因而維持第一審諭知被告無罪之判
決，駁回上訴人等於第二審之上訴，已詳予說明其證據之取捨及
論斷之基礎，所為論述，均有卷存資料可資覆按，從形式上觀察
，並無所謂違背法令之情形。按誣告罪之成立，以告訴人所訴之
事實出於虛構為要件，若有出於誤會或懷疑有此事實而為申告，
以致不能證明其所訴之事實為真實，縱被訴人不負刑責，而告訴
人本缺乏誣告之故意，亦難成立誣告罪名。原判決已綜合卷內資
料說明被告自訴上訴人等涉犯詐欺等罪嫌，係出於誤認所致，並
非出於虛構，不成立誣告罪，於法自屬有據。上訴意旨憑持己見
，謂被告並非出於誤認，而為事實上爭執，指摘原判決不當，難
認係適法上訴第三審之理由。刑事訴訟法第一百六十一條第一項
規定：檢察官就被告犯罪事實，應負舉證責任，並指出證明之方
法。此項規定於自訴程序之自訴人同有適用。因此，自訴人對於
起訴之犯罪事實，應負提出證據及說服之實質舉證責任，倘其所
提出之證據，不足為被告有罪之積極證明，或其指出證明之方法
，無從說服法院以形成被告有罪之心證，基於無罪推定之原則，
自應為被告無罪判決之諭知。原判決已調查說明上訴人所提出之
證據及所指證明之方法，仍無從獲得被告有罪之心證，因而維持
第一審諭知被告無罪之判決，於法難認有違。刑事訴訟法第三百
七十九條第十款所稱應調查之證據，係指與待證事實有重要關係
，在客觀上認為應行調查且能調查者而言。又認定犯罪事實應依
證據，故被告否認犯罪事實所持之辯解，縱屬不能成立，仍非有
積極證據證明其犯罪行為，不能遽為有罪之認定。原判決已說明
查無積極證據證明被告犯罪，而上訴意旨指原判決對部分被告辯
解細節，未予詳查是否真實。然此部分辯解因與被告犯罪是否成
立無必然關聯，縱使不能成立，亦不得執為斷罪資料。且上訴意
旨又未說明曾於原審為如何聲請調查，是原審未予調查說明，亦
難認有調查未盡之情形。至證人吳飛儀歷審均傳拘未到，無從傳
喚調查，原判決已有說明。證人劉火明之證言原審於最後審判期
日訊問上訴人等有何意見，上訴人等均未就其證言表示意見，且
原審於調查證據完畢前，訊問上訴人等尚有何證據請求調查？上
訴人等均答「無」，有審判筆錄可按（原審法院上更(二)卷第一六
八、一六九），於法律審之本院始再爭執未傳訊該二證人及尚有
其他證據未調查，難謂係依據卷內資料執為指摘之合法上訴第三
審理由。原審對劉火明證言何以不足採為被告不利之認定，所為
論述，核屬證據取捨及判斷證據證明力之職權行使，究竟違反如
何之證據法則，上訴意旨未具體指摘，亦不容任意指為違法。其
餘上訴意旨仍執己見或就原判決已有調查說明之事項，或就原審
證據取捨及判斷證據證明力之職權行使，泛指其違法，難認係適
法上訴第三審之理由。本件上訴為違背法律上之程式，應予駁回
。
據上論結，應依刑事訴訟法第三百九十五條前段，判決如主文。
中　　華　　民　　國　九十四　年　　五　　月　二十六　日
                      最高法院刑事第二庭
                          審判長法官  董　明　霈
                                法官  林　茂　雄
                                法官  張　祺　祥
                                法官  呂　永　福
                                法官  郭　毓　洲
      本件正本證明與原本無異
                                      書  記  官
中　　華　　民　　國　九十四　年　　六　　月　　一　　日
                                                      Ｋ
